【裁判字號】    96,重上國更(一),8
【裁判日期】    971015
【裁判案由】    國家損害賠償
【裁判全文】
臺灣高等法院民事判決             96年度重上國更(一)字第8號
    上  訴  人  乙○○
    訴訟代理人  韓邦財律師
                王唯鳳律師
    複代理  人  程昱菁律師
    被上訴  人  桃園縣龜山鄉公所
    法定代理人  甲○○
    訴訟代理人  李惠平律師
上列當事人間請求國家損害賠償事件，上訴人對於中華民國95年
6月29日臺灣桃園地方法院94 年度國字第23號第一審判決提起上
訴，經最高法院發回更審，本院於97 年9月24日言詞辯論終結，
判決如下：
    主  文
上訴駁回。
第二審及發回前第三審訴訟費用，由上訴人負擔。
    事實及理由
一、按依國家賠償法請求損害賠償時，應先以書面向賠償義務機
    關請求之。賠償義務機關對於前項請求，應即與請求權人協
    議。協議成立時，應作成協議書，該項協議書得為執行名義
    。賠償義務機關拒絕賠償，或自提出請求之日起逾30日不開
    始協議，或自開始協議之日起逾60日協議不成立時，請求權
    人得提起損害賠償之訴，國家賠償法第10條第1項、 第11條
    第1項分別定有明文。 上訴人主張被上訴人應負國家賠償責
    任，於起訴前之94 年8月22日以書面向被上訴人請求賠償，
    經被上訴人於同年9 月12日函覆拒絕賠償，有上訴人之國家
    賠償請求書、被上訴人之拒絕賠償理由函在卷（原審卷第12
    -18、19-20頁），是上訴人起訴前已履行法定之書面先行協
    議程序，合先敘明。
二、上訴人主張：被上訴人未經正當合法程序辦理徵收，竟於92
    年11月7 日擅自在上訴人與訴外人黃足等共有坐落桃園縣龜
    山鄉○○○段水尾小段18-2地號土地 （面積1,620平方公尺
    ）上鋪設人行道，經查詢及調閱用地土地補償地價清冊後，
    始發現用地土地補償地價清冊上「18-1」塗改為「18-2」，
    面積10平方公尺塗改為1,620平方公尺。上訴人於93年2月17
    日向被上訴人陳情，於93年7 月15日向桃園縣政府陳情，經
    桃園縣政府於93年7 月22日函請被上訴人研議後續具體處理
    意見，嗣被上訴人於93年9 月29日函覆：本案徵收範圍內之
    18- 2地號，其誤徵為18-1地號土地， 將另案辦理更正徵收
    云云。在辦理更正徵收、發給地價補償費前，用地機關不得
    進入施工興建，詎被上訴人於92年11月7日非法進入18-2 地
    號土地為施工興建之行為，侵害上訴人之財產權，致上訴人
    權益受損，應依國家賠償法第2條第2項前段及不當得利之規
    定負賠償責任。因系爭18-2地號土地於94年之公告現值為每
    平方公尺新臺幣（下同）5,400元，上訴人之應有部分為156
    33 /28800，再加4成據以計算補償費作為上訴人請求之損害
    賠償金額。 在原審請求：被上訴人應給付上訴人6,645,240
    元及自原審起訴狀繕本送達翌日起算之法定利息。
    原審駁回上訴人之請求，經提起第二審上訴後仍遭上訴駁回
    ，再提起第三審上訴，案經最高法院全部廢棄發回。
    上訴人在本審補充意旨略以：(一)系爭聯絡道路之徵收計畫書
    所附地籍圖地號有所誤載，惟所誤載者與被上訴人所欲徵收
    之土地面積，二者顯不相當，因涉及徵收客體不一致，主管
    機關是否有權於徵收計畫書上逕為塗改更正，而無需須告知
    徵收錯誤之土地所有權人？均與法定程序不符。(二)「承認」
    乃義務人向權利人表示認識權利存在的觀念通知，僅因債務
    人一方行為即發生效力，被上訴人於93年9月29 日函覆：「
    本所徵收本案範圍內之土地牛角坡段水尾小段18-2地號土地
    誤徵為18-1地號土地，本所將另案辦理更正徵收」之內容，
    已足使他人認知為被上訴人係承認誤徵，且將重新徵收系爭
    18-2地號土地之意涵，可見被上訴人已拋棄時效完成之利益
    。並聲明：(一)原判決廢棄。(二)被上訴人應給付上訴人664萬5
    ,240 元及自原審起訴狀繕本送達翌日起算之法定利息。 (三)
    願供擔保請准宣告假執行。
三、被上訴人則以：(一)關於林口交流道至中正運動公園聯絡道工
    程﹙文化一路﹚，被上訴人先於66年間以協議價購方式辦理
    用地取得，其後於70年間改以徵收方式，並經台灣省政府70
    年1月27 日核准徵收，而取得該道路之所有用地。(二)上訴人
    於前開協議收購﹙或徵收﹚方式，共計已領取3 筆款項：1.
    66年9月5日領取46,074元（包含18-2 地號持分14961/28800
    之補償費及其他地號土地）。2.69年2月13 日領取25,016元
    （包含18-2地號持分之「加七成補償」及其他土地）。3.70
    年4月8日領取13,451元（包含上訴人繼承被繼承人之黃棋茂
    、黃火盛所有系爭18-2地號土地持分672/28800之補償費 及
    其他土地），此由地價日報表及補償地價清冊上有上訴人之
    真正印文可明。(三)本案協議價購（或徵收）之對象乃18-2地
    號，供作中正運動公園聯絡道之用地（即現在龜山鄉○○○
    路之部分路段），而非18-1地號，此依卷附台灣土地銀行桃
    園分行所提供之補償地價清冊及報表之原本，其上均明確記
    載新地號為18-2，地號及面積並無任何修改，且經上訴人蓋
    章領取該次款項可明。又本件發生於六、七十年間，當時尚
    未公布施行土地徵收條例，故無上開條例第11條之適用。是
    被上訴人係合法取得使用系爭18-2地號土地，並無侵害上訴
    人之財產權。(四)上訴人指稱：被上訴人於92年間於18-2地號
    土地上鋪設人行道一節，實係被上訴人藉文化一路旁文化一
    路之機（二十）雨水調節池淤積清理工程施作時，委請包商
    將早先在該道路開通時已存在惟年久失修之人行道重新鋪設
    路磚，與18-2地號土地早經開闢成道路使用之事實，誠屬二
    事。又被上訴人並未在土地地價補償費清冊上塗改任何文字
    ，縱令有人塗改，亦係於69年及70年間所為之更正，上述行
    為距今均已逾20餘年，即使上訴人因此受有損害而有賠償請
    求權，依國家賠償法第8條第1項規定，已罹於2年及5年之時
    效而消滅。(五)被上訴人93 年9月29日函固載稱：「本所徵收
    本案範圍內之土地牛角坡段水尾小段18-2地號土地誤徵為18
    -1地號土地，本所將另案辦理更正徵收」云云，並無明知上
    訴人國家賠償請求權時效已完成，而仍承認上訴人國家賠償
    請求權存在之意思，自無拋棄時效利益可言，況93 年9月29
    日當時承辦人員因不瞭解六、七十年間協議價購或徵收之情
    形，誤以為系爭18-2地號土地未經徵收或協議收購而誤發函
    文，嗣經查證18-2地號土地早經協議價購﹙或徵收﹚，上訴
    人早領取補償款，被上訴人於94年3月9日召開協議會並於94
    年4月22日、5月23日發函予上訴人，要求上訴人辦理土地所
    有權移轉程序。至於函文之內容，僅係基於公務機關對人民
    陳情所為之答覆，無欲發生私法上效果之意思；縱認係意思
    表示，函文記載之「誤徵」云云，與事實不符，要係錯誤之
    意思表示，亦經被上訴人嗣後撤銷該意思表示並更正，益見
    被上訴人絕無承認上訴人有國家賠償請求權存在之情事等語
    抗辯。聲明：(一)上訴駁回。(二)如受不利判決，願供擔保請准
    宣告免為假執行。
四、兩造不爭執之事實：
  (一)緣坐落桃園縣龜山鄉○○○段水尾小段18地號土地面積原為
    4, 675平方公尺，於66年間上訴人為共有人之一（應有部分
    為14961/28800）；18地號其後依67年10月30日六七府地 用
    字第105475號函，為中正運動公園聯絡道用地而逕為分割登
    記，於67年11月10日分割出18-1（面積10平方公尺）、18-2
    （面積1620平方公尺）地號，18地號面積成為3045平方公尺
    ； 上訴人復於70年1月16日繼承被繼承人黃棋茂所有18-2地
    號之應有部分672/28800，合併為應有部分15633/28800，有
    舊土地登記謄本可參（原審卷第123-135頁）。
    上訴人於94年間提起本件訴訟時，仍登記為18-2地號土地之
    共有人之一（應有部分為15633/28800） ，有新土地登記簿
    謄本足憑（原審卷第55頁）。
  (二)系爭18-2地號土地為中正運動公園聯絡道路（即龜山鄉○○
    ○路之部分路段），被上訴人於92 年11月7日在系爭18-2地
    號如附件三所示Ｂ部分舖設人行道之路磚，而該圖Ａ部分即
    為道路，Ａ、Ｂ部分合計為1620平方公尺，現狀為40米道路
    ，業經原審會同地政事務所人員至現場履勘測量，有勘驗筆
    錄、如附件三所示之複丈成果圖及現場照片多幀可稽（原審
    卷第197-200、234頁）。
五、上訴人主張：被上訴人未依合法徵收程序，占有使用系爭18
    -2地號土地，鋪設人行道，侵害上訴人之財產權云云。被上
    訴人則辯稱：系爭18-2地號土地，前已經被上訴人依法協議
    價購及徵收方式，並發給補償費予上訴人，再經臺灣省住宅
    及都市發展局林口新鎮開發工程處開發為中正運動公園之聯
    絡道路，其後於73年6月29日移交予被上訴人等語。
六、茲就系爭18-2地號土地事宜，參酌卷附證據依時間詳述如下
    ：
  (一)上訴人為坐落桃園縣龜山鄉○○○段水尾小段18地號土地共
    有人之一，於66年間之應有部分為14961/28800 ，被上訴人
    為開闢林口交流道至中正運動公園之聯絡道路，其中經過18
    地號土地，所為之道路規畫因而將18地號土地分割為三部分
    ：即北側之18-1地號畸零地，文化一路用地部分為18-2地號
    、南側為剩餘之18地號，被上訴人為取得聯絡道路之用地，
    因而與土地所有權人進行協議價購，同意以公告地價向上訴
    人價購其所有之18-2地號應有部分14961/28800及 其另亦在
    道路範圍有之同小段17- 3地號土地。 上訴人於66年間同意
    價購後，於66年9月5日領取價購補償金46,074元，業據本院
    向臺灣土地銀行桃園分行調取用地土地補償地價清冊、中正
    運動公園聯絡道66年9 月21日補償地價日報表足憑（本院更
    (一)卷第107、110頁，即原審卷第84-85頁）。 桃園縣地政事
    務所並於67年10月30日依聲請逕行辦理土地分割手續，即依
    上開規劃將原先之18地號分割出18-1、18-2地號，而18地號
    分割後面積成為3045平方公尺，18-1地號面積為10平方公尺
    ，18-2地號面積為1620平方公尺，有桃園縣桃園地政事務所
    檢送之逕為分割登記之聲請書、土地面積計算表及如附件一
    所示之當時地籍圖可按（ 本院重上卷第54-56頁，原審卷第
    239 頁）。
  (二)嗣於68年間，多位用地所有權人要求加成補償，其後於68年
    10月16日之收購補償協議會議中被上訴人同意就農業區土地
    按公告地價加七成價購，對前已領取價購補償金之土地所有
    人亦補發差額，上訴人出席該次協調會，並於同意欄內蓋章
    同意；其後，上訴人於69年2 月13日就系爭18-2地號土地應
    有部分之14961/28800及其所有同小段17-3、215-82等 地號
    土地之差額共計領取25,016元，亦有被上訴人提出之68年10
    月16日農業區土地收購補償協調會議紀錄、本院向臺灣土地
    銀行桃園分行調取之用地土地補償地價清冊、中正運動公園
    聯絡道69年2月12日補償地價日報表足憑（本院更(一)卷第108
    、111頁，即原審卷第86-87頁），上訴人對於上開文件形式
    上之真正並不爭執。
  (三)被上訴人前雖以協議價購方式取得部分道路用地，惟仍有部
    分協調不成，教育部因而於68年11月29日發文予被上訴人：
    「主旨：有關由高速公路林口交流道至中正運動公園聯絡道
    路工地用地之取得，仍請被上訴人積極辦理，如協調不成請
    即依法辦理徵收」， 有該書函可佐（原審卷第108頁）；嗣
    並由台灣省住宅及都市發展局林口新鎮開發工程處進行開發
    ，其間亦於69年3月6日發函予被上訴人，表明：「林口交流
    道至中正運動公園聯絡道路工程範圍內尚有……磚廠等用地
    尚未取得，施工機械不能通行，無法全面施工，有關用地及
    補償問題仍請即解決，以使安排復工」，亦有該開發工程處
    之函件附卷（原審卷第73-74頁）。 是被上訴人為順利辦理
    土地移轉及減免土地增值稅，因而擬具徵收土地計畫書（內
    附道路用地之徵收土地圖說如附件二紅線所示），就上開聯
    絡道路用地一律補辦徵收，案經臺灣省政府於70年1月27 日
    准許，並經桃園縣政府於70年2 月23日公告在案等情，有臺
    灣省政府函、桃園縣政府公告及徵收土地計畫書可按（原審
    卷第22-28頁）。 上開公告徵收後，被上訴人又另向上訴人
    徵收其間繼承被繼承人黃棋茂 之18-2地號應有部分為672/
    28800、同小段229 -1地號應有部分672/28800，繼承被繼承
    人黃火盛之同小段282-30等14筆土地（ 應有部分336/14400
    者有11筆，應有部分為672/28800者有3筆），上訴人因而於
    70年4月8日再領取徵收補償金共計13,451元等情，亦有本院
    向臺灣土地銀行桃園分行調取之中正運動公園聯絡道70年2
    月20日補償地價日報表及土地補償地價清冊可佐（本院更(一)
    卷第109、112頁，即原審卷第88-91頁）。
  (四)有關林口交流道至中正運動公園聯絡道路之開發，嗣由臺灣
    省住宅及都市發展局林口新鎮開發工程處（現為內政部營建
    署重機械工程隊）負責為之，完成後並於73年6月29日移交
    予被上訴人接管等事實，有內政部營建署重機械工程隊95年
    1 月25日機工字第0956000127號函附接管清冊在卷（原審卷
    第167-169頁。
七、觀察上開被上訴人於66年間向上訴人協議價購後，由桃園縣
    地政事務所於67年10月30日辦理逕為土地分割，並於同年月
    11月10日辦妥分割登記，自附件一所示當時之地籍圖（原審
    卷第239頁） 可知：供作聯絡道路用地之部分為「溜18-2」
    （面積1620平方公尺），並非位居北方之18-1地號（面積僅
    10平方公尺，為方形之畸零地）；惟被上訴人擬具之徵收土
    地計畫書內所繪徵收土地圖說如附件二所示，與上開附件一
    予以比對，可知：供作聯絡道路用之位置相同，惟附件二之
    地號記載為「18-1」。斟酌分割後之18-1地號土地僅有10平
    方公尺，絕無可能如附件二之徵收土地計畫書上18-1地號部
    分之大筆面積，二者範圍差距懸殊；再對照現今龜山鄉○○
    ○路部分道路即為系爭18-2地號全部（如附件三所示之Ａ部
    分為道路路面，Ｂ部分為人行道路磚），並非在18-1地號上
    ，益徵被上訴人在擬具附件二之土地徵收計畫書之徵收土地
    地籍圖上將供聯絡道路用之18-2地號，錯誤記載為18-1地號
    甚明。
八、上訴人雖抗辯：上開中正運動公園聯絡道補償地價日報表雖
    有伊之印文，惟未經伊簽名，印章可能是伊領取其他地號補
    償費時遭承辦人員所蓋用，無法證明伊已領取18-2地號之補
    償款。又69年2月13 日領款用地土地補償之地價清冊上之地
    號與面積處，將原先之「18-1」地號塗改為「18-2」，面積
    自「10」更改為「1620」，並無塗改人之校正章，可見係逗
    人竄改。又18地號係至67年間始分割，自無可能臺灣土地銀
    行桃園於66 年9月21日製作之補償地價日報表即為18-2地號
    之記載，顯無價購之可能；且迄今查無上訴人領取補償費之
    支票號碼，18-2地號土地登記謄本亦無為徵收之登記字樣等
    節。惟查：
  (一)本院向臺灣土地銀行桃園分行調取之中正運動公園聯絡道補
    償地價日報表，係該分行將其受託辦理發放補償金之情形予
    以記載於66年9月21日、69年2月12 日、70年2月20日製作之
    日報表上（即原審卷第84、86、88頁），文件下方並有覆核
    、主辦、會計、經副襄理層層之核印，可知屬於臺灣土地銀
    行桃園分行內部留存之文件，上訴人未在上開分行之內部文
    件上簽名或用印應屬當然。
  (二)查其上有上訴人於66年9月5日領款印文之用地土地補償地價
    清冊（原審卷第85頁），明確記載：價購地號「原地號18，
    新地號18-2 （面積1,620平方公尺）」，並據以計算補償地
    價，並無任何塗改更正痕跡。而「領款人蓋章」之印文亦經
    上訴人確認為真正，堪認：上訴人依協議價購方式，於66年
    9月5日向被上訴人領取原為18地號分割出之18-2地號（面積
    1620平方公尺）之補償金46,074元。上訴人雖辯稱：印文雖
    為真正，惟可能係伊領取其他地號之補償金時，遭承辦人所
    盜用云云，然並未舉出任何積極證據，況當時上訴人係領取
    其原有之17-2地號土地分割出17-3地號之補償金，面積僅13
    5 平方公尺， 以每公頃價購之單價720,000元（即每平方公
    尺72元）計算，要僅為9,720元， 絕無可能達到46,074元之
    多，足見上訴人之此項辯解核無可採。
  (三)再查：被上訴人為取得有關林口交流道至中正運動公園之聯
    絡道路用地，在66年間與用地所有權人協議價購之前，勢必
    預先規劃必要之用地範圍，並先於徵收土地圖說上標明。易
    言之，需用地人即被上訴人在進行協議價購前，即就欲開闢
    之中正運動公園聯絡道路先行規劃，其中就龜山鄉○○○路
    部分路段經過18地號會分為三部分，並先依地政機關編定地
    號之一般規則依方位順序暫編為：北側之畸零地為18-1地號
    ，文化一路用地為18-2地號，南側為剩餘之18地號部分，並
    就文化一路需用部分測量面積為1620平方公尺後，再與上訴
    人進行協議價購；迨上訴人同意價購後，復函送地政機關逕
    為分割登記，此觀桃園縣桃園地政事務所95年10月18日桃地
    資字第0950009459號函檢附之登記聲請書、桃園縣政府函及
    土地面積計算表可明（本院重上第53-56頁）。是上訴人以
    逕為分割登記係於67年間，於66年間不可能有18-2地號之編
    定及記載，恝置用地機關在辦理價購及徵收事務前必須先行
    規畫及測量，始得辦理逕為分割之必要性不論，並非可取。
  (四)再查上訴人原先在18地號之土地， 係登記有5筆應有部分：
    672/28800、3572/28800、3572/28800、3573/28800、3572/
    28800；迨67 年10月30日原18地號分割出18-1、18-2地號，
    並於同年11月10日辦理逕為分割登記，亦同時將上訴人之應
    有部分合併登記為14961/28800， 有舊土地登記謄本附卷（
    原審卷第126-127、138頁）。易言之，被上訴人於66年9月5
    日發放18-2地號價購補償金予上訴人時，18-2地號尚未逕為
    分割登記，亦未將上訴人之上開應有部分合併登記，是台灣
    土地銀行桃園分行製作之用地土地補償地價清冊上仍記載上
    訴人之應有部分為5筆（原審卷第85頁）， 核係必然，上訴
    人執以辯稱：其於66年9月5日係領取18地號，而非18-2地號
    之價購補償金，顯與事實不符，應非足取。
  (五)在有上訴人於69 年2月13日領款蓋印之用地土地補償地價清
    冊（原審卷第87頁），雖有關新地號、面積、地價、獎勵金
    等處有塗改更正之情形，惟觀備註欄中關於核發價購補償總
    金額並無任何塗改，且價購補償金額係依18-2地號面積1620
    平方公尺據以計算，而非依原先記載之「18-1」地號10平方
    公尺，益認：上開用地土地補償地價清冊關於新地號、面積
    、地價，原先均有如徵收土地計畫書上記載為「18-1」地號
    及其面積之錯誤情形，迨69年間發放補償金時發現錯誤而更
    正，且按更正後之面積計算金額予以核發，復於備註欄中記
    載實際核發之總金額，此與臺灣土地銀行桃園分行69年2 月
    12日製作之中正運動公園聯絡道補償地價日報表記載（原審
    卷第86頁）之金額一致。輔以上開六、(二)所述，上訴人於68
    年10月16日出席收購補償協議會議，並於會議中同意就農業
    區土地按公告地價加七成價購之結論，苟非如此，上訴人自
    無於69年2月13日再領取18-2地號土地加成補償費之理。
  (六)雖本院向臺灣土地銀行桃園分行查詢上訴人領取補償費之支
    票資料，因資料己逾保存年限銷毀致無從提供，有該分行97
    年4月22 日函覆在卷（本院更(一)卷第86頁），惟參前揭所述
    上訴人知悉系爭18-2地號土地之協議價購事宜，並出席加成
    補償之會議等過程，上開用地土地補償地價清冊（包括協議
    價購及加成補償費）上均有上訴人之真正印文，上訴人並未
    舉出任何證據證明其印章遭承辦人員盜用之情，則上開補償
    地價清冊應為真正，而認定上訴人確已領取協議價購及徵收
    之補償費。
  (七)依前所述，因被上訴人擬具徵收土地計畫書內之徵收土地圖
    說將「18-2」地號誤載為「18-1」地號，其後依該計畫書地
    籍圖為基礎而所製作之用地清冊亦隨之誤植，因而在其後辦
    理徵收登記手續時未將18-2地號辦理徵收登記，以致現今18
    -2地號土地登記謄本上未為徵收之登記，桃園縣桃園地政事
    務所亦無徵收資料可資提供（本院更(一)卷第63頁）。然上訴
    人就系爭18-2地號土地應有部分14961/28800部分， 先與被
    上訴人達成協議價購之合意，其後並已領取價購補償金及加
    成之差額；另就上訴人於其後繼承被繼承人黃棋茂之系爭18
    -2地號土地應有部分672/28800， 再經被上訴人徵收並發給
    徵收補償金，是被上訴人就系爭18-2地號土地闢為中正運動
    公園對外聯絡道路（即龜山鄉○○○路○路段）係經由協議
    價購及徵收之程序後而為，上訴人指摘：被上訴人未經合法
    程序逕行使用土地云云，應非可採。
  (八)再被上訴人自73年6月29 日自當時之臺灣省住宅及都市發展
    局林口新鎮開發工程處接管中正運動公園聯絡道路，系爭18
    -2地號土地上已施作道路及人行道，上訴人之陳情書亦載明
    ：「陳情人所有坐落於龜山鄉○○○段水尾小段18-2地號…
    …鈞所未依法辦理徵收程序，即逕於民國70年間在該筆土地
    興建四十米車行道」等語（原審卷第80頁）。又被上訴人於
    92年5月13 日為消除文化一路之機（二十）雨水調節池之淤
    積，因而與廣盟營造工程有限公司（下稱廣盟公司）簽定「
    文化一路之機（二十）雨水調節池淤積清理工程採購契約書
    ，約定：由廣盟公司應一併施作周圍18-2地號上之人行道路
    磚之舖設工作，有被上訴人提出、上訴人不爭執之文化一路
    之機（二十）雨水調節池淤積清理工程採購契約書、92 年9
    月30日前之道路照片、92年12月14日現場施工照片可稽（原
    審卷第176-192頁、234-235頁）。可見：系爭18-2地號土地
    早經被上訴人協議價購，並經當時臺灣省住宅及都市發展局
    林口新鎮開發工程處闢建道路完成，交予被上訴人接管後，
    一向由被上訴人管理維護使用，被上訴人於92年間就系爭18
    -2地號之原有人行道上委請承攬人鋪設路磚，係其管理維護
    道路之行為，上訴人指為被上訴人就其所有土地另為侵權行
    為，亦無足取。
九、承上開說明，系爭18-2地號土地係在協議價購及徵收之範圍
    內，而被上訴人業已踐行協議價購及徵收程序，上訴人並已
    領取補償費在案，有法律上原因，上訴人之財產權無任何受
    損；被上訴人於92年間就系爭18-2地號原有人行道委請承攬
    人所為鋪設路磚，核係其管理維護之行為。是上訴人主張被
    上訴人應依國家賠償法第2條第2項前段及不當得利之規定負
    損害賠償責任，為無理由。上訴人對被上訴人既無得主張國
    家賠償之請求權，自無進一步探討請求權是否罹於時效之問
    題，則被上訴人於93年9 月29日函稱：「本案徵收範圍內之
    18-2地號，其誤徵為18-1地號土地，將另案辦理更正徵收」
    云云，亦無從發生請求權時效完成後為承認之法律效果，自
    無論述之必要，附此說明。
十、綜上所述，被上訴人就18-2地號前已經協議價購及徵收方式
    ，上訴人亦已領取補償費，是被上訴人使用系爭18-2地號土
    地有法律上原因。從而，上訴人依國家賠償法第2條第2項前
    段及民法第179條不當得利規定，請求被上訴人給付
    6,645,240 元及法定利息，為無理由，應予駁回；其假執行
    之聲請亦失依附，應併予駁回。原審為上訴人敗訴之判決，
    並駁回其假執行之聲請，並無違誤。上訴意旨仍持陳詞提起
    上訴，為無理由，應予駁回。
十一、據上論斷：本件上訴為無理由，依民事訴訟法第449條第1
      項、第78條，判決如主文。
中    華    民    國    97    年    10    月    15    日
                    民事第一庭
                        審判長法  官  張耀彩
                              法  官  盧彥如
                              法  官  林金吾
正本係照原本作成。
如不服本判決，應於收受送達後20日內向本院提出上訴書狀，其
未表明上訴理由者，應於提出上訴後20日內向本院補提理由書狀
（均須按他造當事人之人數附繕本）上訴時應提出委任律師或具
有律師資格之人之委任狀；委任有律師資格者，另應附具律師資
格證書及釋明委任人與受任人有民事訴訟法第466條之1第1項但
書或第2項（詳附註）所定關係之釋明文書影本。
中    華    民    國    97    年    10    月    15    日
                              書記官  張淑芳
附註：
民事訴訟法第466條之1（第1項、第2項）：
對於第二審判決上訴，上訴人應委任律師為訴訟代理人。但上訴
人或其他法定代理人具有律師資格者，不在此限。
上訴人之配偶、三親等內之血親、二親等內之姻親，或上訴人為
法人、中央或地方機關時，其所屬專任人員具有律師資格並經法
院認為適當者，亦得為第三審訴訟代理人。


司法院資訊處製作；財團法人民間司法改革基金會備份。
